【裁判字號】    95,聲再,59
【裁判日期】    951025
【裁判案由】    偽造有價證券
【裁判全文】
臺灣高等法院臺南分院刑事裁定          95年度聲再字第59號
再審聲請人
即受判決人  甲○○
上列再審聲請人即受判決人因偽造有價證券案件，對於本院94年
度重上更(五)字第146號，中華民國95年1月4日第二審確定判決（
原審案號：臺灣臺南地方法院87年度易緝字第24號），聲請再審
，本院裁定如下：
    主  文
再審之聲請駁回。
    理  由
一、本件聲請再審意旨略以：
  (一)本件原確定判決之前最高法院94年度台上字第1001號判決已
    明揭「原判決於理由內係依告訴人鄭水石、吳坤圳等分別在
    偵查、第一審及前審時之指述，而為本件聲請人即受判決人
    甲○○（下稱聲請人）確有本件犯行論據之一，然原審於93
    年3月2日更三審理前之偵審程序，並未依法命上開告訴人等
    具結而陳述，本次更四審則未傳喚告訴人等，依上開說明，
    原判決資為論罪基礎之告訴人等之供述證據，是否具有證據
    能力，即有疑問，且原判決並未說明告訴人等在偵、審中部
    分不利於上訴人之供述，何以具有證據能力而得據為論罪基
    礎之理由，均有未洽。」惟查於更五審之判決書理由欄第5
    、6頁，就告訴人吳坤圳所述部分，資為被告有本件犯行論
    據之一，均為更三審前之偵、審程序，並未依法命吳坤圳具
    結而陳述，依上開說明，原判決資為論罪基礎之告訴人供述
    證據，依法不得作為證據。原判決竟將其作為證據，自屬審
    判違背法令，依大法官會議釋字第146號解釋，亦屬發現確
    實之新證據之再審事由。
  (二)次查於前述最高法院判決（94年度台上字第1001號），復明
    揭『又本件已死亡之葉植村在原審另案審理時供稱：「本案
    之支票在81年間已停用，為何會被甲○○拿去使用，我不清
    楚，我也不認識甲○○，支票可能被股東偷去使用」等情，
    以葉植村為尚得意實業股份有限公司之最大股東及系爭支票
    公司負責人，其證言尚非全然不可信，如屬無訛，尚未到庭
    之蘇子龍、洪祺鐘是否為偷竊系爭支票之股東，或係上訴人
    所謂冒名「葉植村」之人，因關係上訴人辯解其對系爭支票
    之來源並不知情是否可信之判斷，亦有再加傳訊、調查並命
    上訴人指認之必要，原審並非完全不能查證。』惟原審判決
    固以「蘇子龍戶籍所在地自88年3月16日經台北市信義區戶
    政事務所逕為變更登記以台北市信義區戶政事務所所在地」
    ，惟查該戶籍資料同時載明，蘇子龍之前住所分別為「台南
    市○○區○○里○○鄰○○路40巷1弄1號」「台北市○○區○
    ○里○鄰○○路○段81號3樓」，則證人既尚有上開二址可查
    ，法院自可就上開住址再行傳喚證人，或依職權調查上開住
    址之所有人為何人，傳其出庭，自可循線查出證人之所在。
    詎原審捨此事由，自有發現確實之新證據之情形。
  (三)原審判決又以「經查址結果，洪祺鐘戶籍自87年8月17日起
    即設於台北縣板橋裕民街76巷13號4樓，本院更五審囑託台
    灣板橋地方法院訊問洪祺鐘，經該院傳拘不到洪祺鐘。」惟
    板橋地方法院係因何因傳拘不到洪祺鐘，原審判決就此俱未
    說明，又洪祺鐘之戶籍資料亦載明，洪祺鐘之前之住所分別
    為「桃園縣龜山鄉山頂村21鄰宏德新村2號孔璧五戶」「台
    北縣板橋市○○里○鄰○○街76巷13之3號」，法院自可就上
    開住址傳訊證人。又前開戶籍資料同時載明戶長為洪陳阿菊
    ，且有伊兄妹洪祺福、洪祺雄、洪素珠設籍同址，自可傳訊
    上開家屬，查明證人洪祺鐘之下落，詎原審捨此事由，自有
    發現確實之新證據之情形。
  (四)又於更一審，證人王競中於90年訊問筆錄稱：「（你是否為
    尚得意公司之股東？）那是我自美國回來時，我朋友徐應時
    問我要不要投資，我說好，他即拿我之名義去申請的，是做
    小家電的，我之後即回美國了，後來回來，也找不到該朋友
    了，我對公司也不了解。」（你投資多久即找不到該公司了
    ？）半年，我再找他們後，即找不到了，我也是受害人，我
    只拿錢出去，公司好像在杭州南路，我是在80年拿錢出去的
    ，等我回來時，該公司就沒了。我投資了新台幣（下同）50
    萬元，我錢是給徐應時」則照王競中之說法，其係透過友人
    徐應時之介紹，投資尚得意公司，則徐應時自對尚得意公司
    實際負責人為何人自相當清楚，原審自應依職權傳訊王競中
    供出徐應時之真實姓名年籍以供查核，原審捨此事由，則本
    案自屬發現確實之新證據，足為被告有利之判決。
  (五)又於更五審時固囑託台灣板橋地方法院訊問證人張進德，惟
    何以於判決理由中並未交待，亦未徵詢被告本人及辯護人之
    意見，逕為囑託訊問，顯有判決違背法令之情形，且剝奪辯
    護人之詰問權，自有礙於發現真實，致有重要證據漏未審酌
    。
  (六)又本案尚得意公司股東僅王競中、張進德出庭應訊，惟均辯
    稱渠等僅為人頭云云，惟該公司既尚有其他股東蘇子龍、洪
    祺鍾及關係人徐應時可供傳喚，原審自應依職權，窮盡一切
    方法傳訊證人到庭，以釐清案情。原審在本案尚未查明之情
    形下，逕予結案，讓真正之罪犯逍遙法外，卻讓無辜之被告
    背負本案罪責，被告誠難甘服！
  (七)上更五審判決事實欄認「該尚得意公司之印章亦係偽造」，
    惟何以認定該尚得意公司之印章係偽造，觀其理由欄第四頁
    載「而本件係爭之二張支票經本院更二審將之與前開印鑑卡
    比對結果，尚得意公司印鑑與該公司於彰化銀行東門分行開
    戶留存之印鑑，字體明顯不同，兩者既不相符，則該二張支
    票上之尚得意公司印文，非尚得意公司之支票印鑑章，可以
    確定；至於支票上之「葉植村印文」，亦經本院更二審折角
    比對與原印鑑，兩者之字體相符（因原本已滅失無法送鑑定
    ），應是蓋用葉植村之支票印鑑章無誤。一般簽發支票均須
    蓋用原留存於金融行庫之印鑑章，否則無法領款，本件兩張
    支票上蓋用正確之負責人葉植村之印鑑文，卻蓋用非印鑑之
    尚得意公司印文，仍屬印鑑不符，實際上根本無法領款，該
    尚得意公司印章因無證據證明真實，很可能是偽造的。」姑
    且不論原審之推論「該尚得意公司印章因無證據證明真實，
    很可能是偽造的。」屬於以推測或擬制之方式為論斷依據。
    且由現存之證據僅能證明系爭支票上尚得意公司之印文，非
    尚得意公司之支票印鑑章所蓋。惟由該印章非尚得意公司之
    支票印鑑章，並不可率爾推論該印鑑即為偽造。蓋一般公司
    行號之大章（即公司章）均不只一顆，故系爭支票上之大章
    雖非公司之支票印鑑章，有可能是公司之其他真正印章，而
    非偽造之印章。原審未依刑事訴訟法第163條第2項之規定，
    依職權調查證據，傳喚該公司股東或會計予以辨明該印章（
    文）是否為公司所有，遽爾推論「因無證據證明真實」「很
    可能是偽造的」，顯有未盡調查能事之失。
  (八)上更五審判決事實欄認系爭空白支票一本「已蓋妥葉植村印
    鑑」云云，惟查：
   於第一次上訴審87年11月10日審判筆錄，法官問（當時支
     票上印章是否已蓋好了？）告訴人吳坤圳答『他們是拿整
     本空白支票當場簽的，印章也是當場蓋的。』。
   於上更一審90年6月18日訊問筆錄，法官問（被告有交一張
     七萬三千七百元之支票給你？）告訴人鄭水石答「是的，
     是當場開的，『印章也是當場蓋的』，是謝姓人開的。」
     問（是當場蓋的，或是拿出來時，即蓋好？）答「『是當
     場蓋的』，也是當場簽的。」
   於同日筆錄，法官問（他們簽之支票，是當場蓋的？）告
     訴人吳坤圳答「『他們是當場蓋的』，『印章均有帶在身
     上』，『我看到他們蓋二個印章』。」
   於上更二審92年4月24日訊問筆錄，法官問（支票是在現場
     開的？）告訴人鄭水石答「是現場開的支票。」問（你記
     得很清楚？）答「是的。」問（有確定支票是在當場開的
     也當場蓋印章？）答「是的。」
   告訴人二人於上更三審 93 年 3 月 2 日訊問筆錄再度確
     認支票是當場簽的，印章也是當場蓋的。
   告訴人鄭水石於上更五審 94 年 11 月 30 日審判筆錄
     再度證稱「印章也是當場蓋的。」
   綜上，足以證明當時整本支票拿出來時確實是空白支票，
     並且為當場簽寫並當場蓋用大小章二個印章，並承前揭證
     人之證稱大小章均為當場所蓋，詎原審竟逕自認為系爭支
     票提出時已先蓋妥小章，所認定之事實與證人所述顯不相
     符，自屬理由矛盾，亦屬發現確實之新證據，足為被告有
     利之判決。為此爰依法聲請再審云云。
二、按有罪之判決確定後，有左列情形之一者，受判決人之利益
    ，得聲請再審︰(一)原判決所憑之證物已證明其為偽造或變造
    者。(二)原判決所憑之證言、鑑定或通譯已證明其為虛偽者。
    (三)受有罪判決之人，已證明其係被誣告者。(四)原判決所憑之
    通常法院或特別法院之裁判已經確定裁判變更者。(五)參與原
    判決或前審判決或判決前所行調查之法官，或參與偵查或起
    訴之檢察官，因該案件犯職務上之罪已經證明者，或因該案
    件違法失職已受懲戒處分，足以影響原判決者。(六)因發現確
    實之新證據，足認受有罪判決之人應受無罪、免訴、免刑或
    輕於原判決所認罪名之判決者。又不得上訴於第三審法院之
    案件，除前條規定外，其經第二審確定之有罪判決，如就足
    生影響於判決之重要證據漏未審酌者，亦得為受判決人之利
    益，聲請再審。刑事訴訟法第420條第1項、第421條分別定
    有明文。又按所謂「發現確實之新證據」，係指該證據於事
    實審法院判決前業已存在，為法院、當事人所不知，不及調
    查斟酌，至其後始行發現，且就證據本身形式觀察，固不以
    絕對不須經過調查程序為條件，但必須顯然可認為足以動搖
    原有罪之確定判決，而為受判決人無罪、免訴、免刑或輕於
    原判決所認罪名之判決者為限。亦即該「新證據」須可認為
    確實具有足以動搖原確定判決，而對受判決人為更有利判決
    之「確實性」外，尚須具備該證據係在事實審法院於判決前
    已存在，因未經發現，不及調查斟酌，或審判時未經注意，
    至其後始行發現之「嶄新性」特質，二者均屬不可或缺，倘
    若未具備上開「確實性」與「嶄新性」二種聲請再審新證據
    之特性，即不能據為聲請再審之原因（最高法院九十年度台
    抗字第七十一號判例參照）。
三、經查：
  (一)本件被告甲○○於81年5月4日上午11時許，與另一自稱葉植
    村之人（即謝經理）同至臺南縣西港鄉○○路33巷4號，向
    告訴人鄭水石經營「金玉珍銀樓」及吳坤圳經營「愛時鐘錶
    店」，購買金飾一批計值73700元及精工錶二只計值8000元
    ，並簽發上開二張支票抵付貨款等情，業據告訴人鄭水石、
    吳坤圳於偵查、原審及本院前審歷次調查時之指訴綦詳，並
    依被告之供述（其上班七日後，與其所稱之謝姓經理一同前
    往告訴人等之商店購買金飾及手錶等語，見一審易緝卷第28
    頁、本院上訴卷第99頁、更三卷第49頁、更五卷第57頁）、
    證人葉植村（已死亡）於本院前審之證述（…本案之支票在
    81年間已停用，為何會被甲○○拿去使用，我不清楚，我也
    不認識甲○○…等情，詳本院83年度上易字第1272號卷第44
    頁），並有上開支票及退票理由單影本（上開二張支票影本
    ，經本院前審認具有證據能力）、被告在本院前審當庭書寫
    之筆跡（見本院上訴卷第44、80頁）、彰化銀行東門分行彰
    東門字第0875號函暨附送之印鑑卡）、第2572 號函暨附送
    之印鑑卡（更二審卷第79、80頁、更三審卷第69、70頁）、
    台北市政府建設局北市建商二字第90639973號函附尚得意公
    司登記資料（本院更一審卷第53～56頁）、建一字第882581
    69號函等證據，足認上開兩張支票為偽造之支票，並有與其
    所稱之「謝經理」共同偽造有價證券之犯行至明。
  (二)聲請人聲請再審意旨固主張告訴人鄭水石、吳坤圳等之證述
    （未經具結），無證據能力，依法不得作為證據，原確定判
    決竟將之作為證據；原確定判決就傳喚證人蘇子龍（尚有二
    址可查）、洪祺鐘（尚有前住址及其戶籍之戶長、伊之兄妹
    等可查）、徐應時（應依職權傳訊王競中供出徐應時之人別
    資料）、尚得意公司之股東或會計（證明該公司印章之真偽
    ）等出庭作證一節，顯有未盡調查之能事；原確定判決囑託
    台灣板橋地方法院訊問證人張進德，未徵詢被告本人及辯護
    人之意見，逕為囑託訊問，並剝奪詰問證人之權利，自有礙
    於發現真實；原確定判決事實欄認系爭空白支票一本「已蓋
    妥葉植村印鑑」一節，所認定之事實與證人即告訴人鄭水石
    、吳坤圳之證述，顯不相符，自屬理由矛盾，自有發現確實
    之新證據，抑或重要證據漏未審酌云云。惟查，刑事訴訟
    法關於證人之訊問，採具結制度，其用意在擔保證言之真實
    性及憑信性，並提高證人之責任心及警戒心，使為誠實之陳
    述，是「具結」乃證言真實性之程序擔保；又刑事訴訟法第
    186條第1項前段所規定之「具結」，係指「依法」有具結義
    務之人，履行其具結之義務而言，並非所有未令其具結之證
    人所為之陳述即當然無證據能力，是證據能力之有無，不能
    單純以證人是否具結為斷；次按92年1月14日修正通過之刑
    事訴訟法施行前，已繫屬於各級法院之案件，其以後之訴訟
    程序，應依修正刑事訴訟法終結之。但修正刑事訴訟法施行
    前已依法定程序進行之訴訟程序，其效力不受影響，刑事訴
    訟法施行法第7條之3定有明文。所謂已依法定程序進行之訴
    訟程序，其「效力不受影響」，依其立法意旨係指為避免程
    序之勞費，本諸舊程序用舊法，新程序始用新法之一般法則
    ，各級法院於修正之刑事訴訟法施行前，已依法踐行之訴訟
    程序（包含相關證據法則之適用），其效力不受影響。故而
    ，對於提起上訴之案件，於修正刑事訴訟法施行前，原審法
    院就可得為證據之證據，已依法定程序調查者，其效力亦不
    受影響而言。又司法院（下稱同院）釋字第582號解釋（下
    稱第五八二號解釋）理由雖謂：「為確保被告對證人之詰問
    權，證人（含共同被告及其他具證人適格之人）於審判中，
    應依人證之法定程序，到場具結陳述，並接受被告之詰問，
    其陳述始得作為認定被告犯罪事實之判斷依據。」「被告以
    外之人（含證人、共同被告等）於審判外之陳述，依法律特
    別規定得作為證據者（刑事訴訟法第159條第1項參照），除
    客觀上不能受詰問者外，於審判中，仍應依法踐行詰問程序
    。」然因其解釋之效力及適用範圍等，產生疑義，經最高法
    院聲請補充解釋。同院經衡酌法安定性之維持與被告基本權
    利之保障，作成釋字第592號解釋謂：「本院釋字第582號解
    釋公布（93年7月23日）前，已繫屬於各級法院之刑事案件
    ，該號解釋之適用，應以個案事實認定涉及以共同被告之陳
    述，作為其他共同被告論罪之證據者為限。」「現行刑事訴
    訟法施行法第7條之3但書相關部分，非本院釋字第五八二號
    解釋之對象。」（見同院釋字第五九二號解釋文後段、解釋
    理由書第四、五段）。基上解釋，凡於93年7月23日前已繫
    屬於各級法院之刑事案件，而其審理跨越新舊刑事訴訟法領
    域者，該第582號解釋之適用範圍，僅以個案事實係以具證
    人適格之共同被告之陳述，作為論罪之證據者為限，而不及
    於其他具證人適格之人之供述部分。關於其他具證人適格之
    人所為陳述，如事實審法院於刑事訴訟法施行（92年9月1日
    ）前，已依法定程序調查者，其效力如何，自應適用刑事訴
    訟法施行法第7條之3但書之規定，以為判斷之準據。故而本
    件對告訴人鄭水石、吳坤圳等分別在偵查、第一審及原確定
    判決前審時之指述，既均在修正刑事訴訟法施行前，揆諸前
    開說明，其效力不受影響，自得引用為論罪之依據。又證
    據之憑信力如何，由法院依其調查結果而為斟酌取捨，係屬
    法院之職權範圍，聲請人對於原確定判決依職權所為囑託訊
    問證人張進德之證據取捨任意予以指摘，亦非屬適法之再審
    理由。何況本件非屬不得上訴第三審法院之案件，且經最高
    法院95年度台上字第1518號駁回上訴在案，自不得援引刑事
    訴訟法第421條重要證據漏未審酌而提起再審。再所謂確
    實之新證據，指其本體顯然足為受刑人有利判決之基礎無須
    經過調查者而言，然而聲請人所主張之原確定判決未調查尚
    得意公司實際負責人為何人，顯非經相當調查不能證明其真
    偽，與「確實」之意義尚不符，是亦難認為有再審之理由。
    至於聲請人主張原確定判決理由不備矛盾、疏未調查證據
    、對印章未詳加查證是否為尚得意公司所有，率予推論可能
    是偽造等均屬判決是否違背法令，應另循非常上訴途徑救濟
    ，尚非得聲請再審之事由。
  (三)從而，本件聲請人聲請意旨指摘之再審事由，究之僅係對原
    確定判決再度提出辯解，漫予指摘未詳予審酌有利於聲請人
    之證據為不當，然並未提出任何發現確實之新證據或符合刑
    事訴訟法第421條規定要件之情形，自非屬構成再審之事由
    。
四、綜上所述，聲請人上開聲請再審之理由，核與刑事訴訟法
    420條第1項、第421條規定之再審要件不符，聲請人徒就原
    審未採信有利於其之證據，加以指摘原判決為不當，揆諸前
    揭說明，本件再審之聲請為無理由，應予駁回。
五、據上論斷，應依刑事訴訟法第434條第1項，裁定如主文。
中    華    民    國    95    年    10    月    25    日
                  刑事第二庭    審判長法  官    葉居正
                                      法  官    吳勇輝
                                      法  官    郭千黛
以上正本證明與原本無異。
如不服本裁定，應於收受本裁定後五日內向本院提出抗告狀。
                                      書記官    尤乃玉
中    華    民    國    95    年    10    月    25    日


司法院資訊處製作；財團法人民間司法改革基金會備份。
